---
title: "Regressão linear na prática"
output:
  html_document:
    df_print: paged
---

```{r warning=FALSE, echo=FALSE}
library(tidyverse)
library(broom)
library(modelr)
source(here::here("code/lib.R"))
theme_set(theme_bw())

knitr::opts_chunk$set(tidy = FALSE,
                      fig.width = 6,
                      fig.height = 5)

paleta = c("#404E4D",
           "#92DCE5",
           "#938BA1",
           "#2D3142",
           "#F4743B")
```

## Dados da CAPES sobre avaliação da pós-graduação

A CAPES é um órgão do MEC que tem a atribuição de acompanhar a pós-graduação na universidade brasileira. Uma das formas que ela encontrou de fazer isso e pela qual ela é bastante criticada é através de uma avaliação quantitativa a cada x anos (era 3, mudou para 4). 

Usaremos dados da penúltima avaliação da CAPES: 

```{r}
cacc_tudo = read_projectdata()

glimpse(cacc_tudo)
```

### Produção e produtividade de artigos

Uma das maneiras de avaliar a produção dos docentes que a CAPES utiliza é quantificando a produção de artigos pelos docentes. Os artigos são categorizados em extratos ordenados (A1 é o mais alto), e separados entre artigos em conferências e periódicos. Usaremos para esse lab a produção em periódicos avaliados com A1, A2 e B1. 

```{r}
cacc = cacc_tudo %>%
  transmute(
    docentes = `Docentes permanentes`,
    producao = (periodicos_A1 + periodicos_A2 + periodicos_B1),
    produtividade = producao / docentes,
    mestrados = Dissertacoes,
    doutorados = Teses,
    tem_doutorado = tolower(`Tem doutorado`) == "sim",
    mestrados_pprof = mestrados / docentes,
    doutorados_pprof = doutorados / docentes
  )

cacc_md = cacc %>% 
  filter(tem_doutorado)
```

## Agora produtividade 

Diferente de medirmos produção (total produzido), é medirmos produtividade (produzido / utilizado). Abaixo focaremos nessa análise. Para isso crie um modelo que investiga como um conjunto de fatores que você julga que são relevantes se relacionam com a produtividade dos programas. Crie um modelo que avalie como _pelo menos 3 fatores_ se relacionam com a produtividade de um programa. Pode reutilizar fatores que já definimos e analizamos para produção. Mas cuidado para não incluir fatores que sejam função linear de outros já incluídos (ex: incluir A, B e um tercero C=A+B)

Produza abaixo o modelo e um texto que comente (i) o modelo, tal como os que fizemos antes, e (ii) as implicações - o que aprendemos sobre como funcionam programas de pós no brasil?.


## Seleção de Modelos

Para obter um modelo de regressão com pelo menos 3 fatores, vamos aplicar o método de seleção backward, partindo do modelo completo e eliminando uma variável por vez. Porém, como as variáveis mestrados_pprof e doutorados_pprof são funções lineares das variáveis mestrados, doutorados e docentes, vamos ter como ponto de partida dois modelos: MesDou e MesDou_pprof.

Modelo MesDou: **produtividade ~ docentes + produção + tem_doutorado + mestrados + doutorados**

```{r}
modelo1 = lm(produtividade ~ docentes + producao + tem_doutorado +mestrados +doutorados, data = cacc)

tidy(modelo1, conf.int = TRUE, conf.level = 0.95) %>% arrange(-p.value)

glance(modelo1)
```

A priori, o modelo explica 84% da variação de produtividade (R² =0,8399). Para saber se é possível melhorar o modelo, com base no método de seleção backward, vamos simplificá-lo removendo a variável que apresentou o maior p-valor calculado (mestrado.p-valor = 0,127).


Modelo MesDou Simplificado 1: **produtividade ~ docentes + produção + tem_doutorado + doutorados **

```{r}
modelo1.ite1 = lm(produtividade ~ docentes + producao + tem_doutorado +doutorados, data = cacc)

tidy(modelo1.ite1, conf.int = TRUE, conf.level = 0.95) %>% arrange(-p.value)

glance(modelo1.ite1)
```
Esta primeira simplificação apresentou uma pequena reduação na variação de 84% (original) para 83,4% (simplificado). No entanto o R² ajustado permaneceu praticamente o mesmo, variando de 0,828 para 0,825. Sendo assim, podemos considerar essa simplicaçao como uma melhoria, pois reduziu uma variável e manteve a mesma previsão.

Dando continuidade na simplicação, com base no p-valor máximo, vamos remover a variável doutorados.

Modelo MesDou Simplificado 2: **produtividade ~ docentes + produção + tem_doutorado + doutorados **


```{r}
modelo1.ite2 = lm(produtividade ~ docentes + producao + tem_doutorado, data = cacc)

tidy(modelo1.ite2, conf.int = TRUE, conf.level = 0.95) %>% arrange(-p.value)

glance(modelo1.ite2)
```
Esta segunda simplicaficação apresentou um valor de R² ajustado menor que o modelo anterior. Sendo assim, não devemos remover a variável doutorados do modelo. 

Então, para este caso, podemos considerar o Modelo MesDou Simplificado 1 como o melhor caso, explicando 83,4% da variação da produtividade.


Modelo MesDou_pprof: **produtividade ~  produção + tem_doutorado + mestrados_pprof + doutorados_pprof**

```{r}
modelo2 = lm(produtividade ~ producao + tem_doutorado + mestrados_pprof + doutorados_pprof, data = cacc)

tidy(modelo2, conf.int = TRUE, conf.level = 0.95)  %>% arrange(-p.value)

glance(modelo2)
```

O modelo explica 67,7% da variação da produtividade (R² = 0,677). Novamente, com base no método de seleção backward, vamos simplificar o modelo removendo a variável que apresentou o maior p-valor calculado (doutorados_pprof)

Modelo MesDou_pprof Simplificado 1: **produtividade ~  produção + tem_doutorado + mestrados_pprof**

```{r}
modelo2.ite1 = lm(produtividade ~ producao + tem_doutorado + mestrados_pprof, data = cacc)

tidy(modelo2.ite1, conf.int = TRUE, conf.level = 0.95)  %>% arrange(-p.value)

glance(modelo2.ite1)
```

A simplificação obteve resultados (R² e R² ajustado) similares ao modelo inicial, sendo melhor devido a redução na quantidade de variáveis.

## Análise Residual

O gráfico abaixo apresenta uma análise do erro residual para ajudar a compreender a diferença entre o valor real e o valor previsto para a produtividade. Vale ressaltar que, resíduos próximos do eixo X (próximos de zero) indicam uma boa previsão do modelo. Considerando o melhor modelo para cada caso abordado (**Modelo MesDou Simplificado 1** e **Modelo MesDou_pprof Simplificado 1**), temos:


```{r}
res =  cacc %>% gather_residuals(modelo1.ite1,modelo2.ite1)

res %>% 
  ggplot(aes(x = produtividade, y= resid, color= model)) + 
  geom_point(size = 3, alpha = 0.8) + 
  geom_hline(yintercept = 0, linetype = "dashed")+
  scale_colour_discrete(name  ="Modelo", labels = c("MesDou Simp. 1","MesDou_pprof Simp. 1")) 



```

No geral, por explicar 83,4% da variância (R²) e por apresentar valores mais próximos do eixo X, o **Modelo MesDou Simplificado 1** pode ser considerado o mais confiável dentre os analisados. A seguir podemos visualizar a distribuição das variáveis que compõem o modelo. 

```{r}
cacc %>%
    ggplot(aes(
        x = produtividade,
        y = producao,
        size = docentes,
        color = doutorados
    )) +
    geom_point() + 
    scale_color_continuous(name = "teses")+
    scale_y_continuous(limits =c(0,370))+
    facet_grid(tem_doutorado ~ ., scales = "free_y")
```


## Conclusão

Regressão múltipla foi utilizada para analisar se **docentes, produção, tem_doutorado, doutorados** tem uma associação significativa com **produtividade**. Os resultados da regressão indicam que um modelo com os 4 preditores no formato produtividade = -0,092.docentes + 0,032.produção, 0,963.tem_doutorado, -0,01.doutorados explicam 83,4% da variância da variável de resposta (R2 = 0,834). tem_doutorado, medida como 1 caso a pós possua doutorado e 0 caso não possua, tem uma relação significativa com o erro (b = [0.63; 1.29], IC com 95%), assim como docente referente a quantidade de docentes titulares do programa (b = [-0.12	-0.07], IC com 95%). O aumento de 1 unidade da variável doutorado (teses) produz uma mudança de -0,01 na produtividade, enquanto a existência de um curso de doutorado produz uma mudança de 0,96 na produtividade...





